【裁判字號】    99,交上易,10
【裁判日期】    990416
【裁判案由】    過失傷害
【裁判全文】
臺灣高等法院刑事判決                99年度交上易字第10號
上  訴  人
即  被  告  乙○○
選任辯護人  蘇家宏律師
            李嘉慧律師
上列上訴人因過失傷害案件，不服臺灣臺北地方法院98年度交易
字第301號，中華民國98年11月30日第一審判決（起訴案號：臺
灣臺北地方法院檢察署98年度偵字第10967號），提起上訴，本
院判決如下：
    主  文
上訴駁回。
    事  實
一、乙○○於民國97年8月14日下午5時54分許，騎乘車號SYT-59
    7號輕型機車，沿台北市○○○路平面外側車道由北往南方
    向行進，於行抵建國北路與長安東路口處後，欲靠左變換車
    道駛入建國高架橋北往南方向之匝道，其應注意變換車道時
    應讓直行車先行，並注意安全距離，且依當時天氣晴朗、光
    線為日間自然光、柏油路面乾燥並無缺陷或障礙物、交通號
    誌運作正常、騎車之視距良好，並無不能注意之情事，竟疏
    未注意及此，貿然靠左變換車道，適甲○○騎乘車號LDO-35
    8號重機車沿台北市○○○路平面內側車道由北往南方向直
    行駛至，見乙○○突然變換車道，已煞車避免擦撞仍不及，
    二車因而發生擦撞，致甲○○人車倒地受有右上肢多處挫擦
    傷之傷害，乙○○於肇事後，在有偵查犯罪職權之公務員知
    悉其犯行前，即向前來處理車禍事宜之員警承認其為肇事者
    ，自首並接受裁判。
二、案經甲○○訴由台灣台北地方法院檢察署檢察官偵查起訴。
    理  由
一、訊據被告乙○○固承認於前述時、地騎乘機車欲往建國高架
    橋匝道時，與告訴人甲○○騎乘之機車發生擦撞等事實，惟
    否認有何過失傷害犯行，辯稱：案發時有打方向燈並確認左
    後方沒有來車，才緩慢向左變換車道，是告訴人騎機車之車
    速太快並超速，未保持安全距離，把伊撞成重傷，原審認伊
    突然變換車道與事實不符，建國北路與長安東路是特殊路口
    ，伊在先前的第一個紅綠燈路口就已經緩慢變換車道要上橋
    ，伊之筆錄有記載，倒地點並非撞擊點，現場劃線時伊已經
    不在現場，只有告訴人及警員在，現場已經被破壞；其選任
    辯護人辯稱：被告與告訴人係在同一車道之前後車，不適用
    變換車道之道路交通安全規則；而刮地痕之成因受駕駛人撞
    擊後產生之反應行為影響甚大，不應以刮地痕之方向推斷機
    車原本之走向，本案現場圖之刮地痕係兩車倒地之位置，並
    非撞擊之位置；告訴人可預見被告之行車方向，卻未保持安
    全距離而撞擊被告騎乘之前車，告訴人有超速之情形，可見
    本案係因告訴人之過失導致發生車禍，鑑定意見之內容多有
    瑕疵，不足採信云云。經查：
  (一)被告確於前述時、地沿台北市○○○路平面外側車道由北往
    南行進，於行抵建國北路與長安東路口處，欲靠左變換車道
    駛入建國高架橋北往南方向之匝道，已據被告自承在卷（見
    原審卷第45頁、81頁背面）；此與證人即告訴人甲○○及證
    人即案發時在場指揮交通之替代役男張億煌於原審證述情節
    相符。證人甲○○證稱：當天我下班的時間是在5點多至6點
    左右，我沿著建國北路要往市○○道的方向騎車，經過長安
    東路時，我有看到被告的機車，往左邊緩緩行進，她當時是
    壓在白線上，她在平面道路兩個車道的中間（不含往高架的
    部分），比較靠近外側車道，我看到他從右邊要往左邊靠，
    當時的交通很擁擠，車輛很多，我說被告緩緩往左邊行進，
    是比較保守的說法，因為當時的車輛很多，很多車子看起來
    是重疊的，我只知道大概有1台車要靠過來，我就順路往前
    走，過了長安，有1台車子已經閃過他，我的左邊有車子要
    上建國，我的後方也有車子，所以我就煞車，當時一看到被
    告的車在我右邊一直靠過來，我只有1、2秒可以考慮，因為
    我的右方、後方都有車輛，撞擊點是已經過了斑馬線，在三
    角槽化線的範圍內發生的。槽化線與斑馬線成L型，那個距
    離是很短的，所以當時我真的只有1、2秒的時間（見原審卷
    第80頁）。證人張億煌則證稱：案發當時在中山交通分隊當
    替代役，負責（下午）5點到7點整交崗的勤務，是在長安東
    路建國北路。知道案發當天被告有與告訴人發生事故，但印
    象不是很清楚。被告是要上匝道，與另1台要直行的車子發
    生事故，我幫忙叫救護車。當時是北往南方向綠燈，一綠燈
    過沒多久，我先往左看，再往右看，看完右邊就聽到撞擊聲
    ，我回頭看，就看到被告車子不穩快要倒地了。被告當時應
    該是要上匝道，因為綠燈之後，被告的車速比其他車子緩慢
    ，有向左靠的趨勢，那時是下班時間，車子蠻多的等語，並
    當場標出撞擊點位置係在緊鄰障礙物線前方之斑馬線（見原
    審卷第92至93頁、102頁）。是證人甲○○與張億煌所標示
    之撞擊點位置雖略有差異，但均在上匝道前方之三角形障礙
    物線附近，故被告於經過建國北路長安東路口後，即向左變
    換車道，而於快上匝道之障礙物線附近與告訴人發生擦撞一
    節，應堪認定。
  (二)參酌被告於案發當日在臺安醫院接受警員黃冠錦詢問時陳稱
    ：我原先騎車沿建國北路北向南綠燈通過長安東路口，之後
    繼續沿建國北路北向南平面第一車道行駛，至肇事處時，我
    開啟左側方向燈，確認左後方無車後，才緩緩向左變換車道
    ，要進入建國高架橋往南之機車引道。向左變換車道未久，
    突感到後方受到撞擊，繼而倒地，我車是在建國高架橋橋墩
    的近障礙物線尖端附近遭撞擊等語（97年度偵字第24237號
    卷第15頁）；佐以證人黃冠錦於原審另案（即被告甲○○被
    訴過失傷害案件）審理時結證稱：本件事故發生後，第一位
    到現場處理之警員係李俊豪，道路交通事故現場圖係由李俊
    豪製作後，交其持往醫院提示給乙○○閱覽，並於詢問乙○
    ○後製作交通事故談話紀錄表，乙○○當時意識清楚，並表
    示撞擊點是在建國高架橋橋墩之近障礙物線尖端附近等語（
    見原審卷第31頁）；再觀諸被告於接受證人黃冠錦詢問而製
    作交通事故談話紀錄表時，明確指陳撞擊點及車禍發生之經
    過，對於刮地痕造成之原因不清楚時，亦明白表達，且稱對
    方並未放置故障標誌，亦未定位，顯然對於本件車禍各項細
    節，充分明瞭而為完全陳述；況被告於另案審理時證稱：我
    是過了長安東路在近障礙物線尖端附近，才從建國北路平面
    道路內側準備靠左上引道；被告更於98年3月31日偵訊時，
    在現場照片中標出發生事故位置係在三角形障礙物線範圍內
    ，有該日筆錄及照片1張在卷可稽（見原審卷第45頁，97年
    度偵字第24237號卷第22頁，98年度他字第181號卷第21頁）
    ，益徵被告與告訴人發生擦撞之位置確實在障礙物線尖端，
    且發生擦撞之前被告係向左偏行欲變換車道，並非與告訴人
    在同一車道內前後直行。
  (三)再依道路交通事故補充資料表及兩車車損照片觀之，被告之
    機車左後車尾碰撞損壞，右側車身有刮地痕，告訴人之機車
    右前車頭碰撞損壞，右側車身有刮地痕，再參酌道路交通事
    故現場圖及現場照片2張（97年度偵字第24237號卷第14、21
    至24頁），可知兩車倒地後在現場所留之刮地痕，均自建國
    北路平面車道內側第1車道（寬度約3.2公尺）靠近分隔第1
    車道與第二車道之白虛線附近開始，往左偏向建國高架橋橋
    墩處延伸，較長之刮地痕（左側）直線距離約8公尺，顯示
    兩車倒地之位置（即刮地痕起點）均在建國北路平面車道內
    側第1車道靠近車道分隔線附近，可見發生撞擊當時，應係
    被告已騎乘機車開始向左偏行，產生向左之推力，致被告與
    告訴人所騎之機車於倒地後，雙雙往左滑行，而造成前述刮
    地痕。是被告於審理中辯稱其並未變換車道，與告訴人應屬
    在同一方向直行之前後車云云，不惟與其在警、偵訊及另案
    審理時所言不符，亦與上述客觀事證不合，不足採信。
  (四)被告雖稱案發地點時速為40公里，告訴人自稱其時速為40至
    50公里，顯有超速之情云云。惟按，行車速度，依速限標誌
    或標線之規定，無速限標誌或標線者，行車時速不得超過50
    公里。但在未劃設車道線、行車分向線或分向限制線之道路
    ，或設有快慢車道分隔線之慢車道，時速不得超過40公里，
    道路交通安全規則第93條第1項第1款規定甚明。而本案肇事
    地點之平面車道並無時速限制標誌、標線，亦未以白實線劃
    設快慢車道分隔線，有現場照片2張在卷可稽（見原審卷第
    51頁），且經原審向台北市交通管制工程處函詢長安東路與
    建國北路口上匝道西側之平面道路速限為何？該處函覆稱：
    該平面道路並無時速限制標誌、標線，故行車限速為50公里
    ，並說明匝道部分因有限速40公里之標誌，故前方建國高架
    上匝道行車速限為每小時40公里乙節，有該處98年10月8日
    北市交工設字第09833420600號一紙附卷為憑（見原審卷第
    88頁），足見告訴人並無超速之事實。
  (五)再機器腳踏車變換車道時，應讓直行車先行，並注意安全距
    離，道路交通安全規則第99條第1項第3款定有明文，被告既
    然騎乘機車上路，依法自應負有前開注意義務。又被告肇事
    當時天氣晴朗、光線為日間自然光、路面鋪設柏油、路面乾
    燥並無缺陷或障礙物、號誌運作正常、視距良好，有道路交
    通事故調查報告表(一)、(二)各1紙存卷可查（97年度偵字第242
    37號卷第17至18頁），可知被告並無不能注意之情事。而被
    告當時準備自建國北路平面道路內側第一車道，變換車道至
    建國高架橋機車專用道，原應提早緩慢改變行徑路線，以便
    及時進入建國高架橋，並應於變換車道前確認左、後方有無
    來車，禮讓直行車輛先行，亦應注意保持足供後方來車反應
    之時間及距離，且縱使被告於變換車道前有開啟左邊方向燈
    ，亦不因此而免除前述注意義務。則以事發當時正值下班之
    交通尖峰時期，車禍發生地點又屬車流量龐大之路段，被告
    遲至通過長安東路，已接近上建國北路匝道之障礙物線附近
    ，始開始變換車道，而未提早緩慢改變行徑路線，俾留足夠
    時間、距離，禮讓後方直行車輛先行，自已提高發生事故之
    風險。而告訴人當時並無超速之情形，且該建國北路係屬直
    線路段，並無視線之死角，故被告若於變換車道前確有盡到
    注意左、後方有無來車之義務，應可預見告訴人即將直行而
    來，惟被告並未注意及此，雖可預見後方應有直行車輛駛來
    ，猶未禮讓直行車輛先行，並保留足夠之反應時間、距離，
    即逕自向左繼續偏行，致與告訴人發生擦撞，可見被告確有
    過失甚明。而本案經送臺北市車輛行車事故鑑定委員會鑑定
    後，鑑定意見認為：「依駕駛習性，車輛應遵循車道方向前
    進，如有轉向，除應打方向燈外，仍應提供其他直行車足夠
    反應時間。乙○○於鑑定會議指稱，事故前其車行駛於第三
    車道右側，當時左後側無車，其雖稱碰撞時尚未轉向，然由
    事故現場圖刮地痕由第三車道右側向左偏之走向，顯示乙○
    ○騎乘之普通輕機車已向左變換行向，是以推論乙○○騎乘
    普通輕機車變換行向未注意左後方來車為本事故肇事原因，
    甲○○騎乘普通重機車依規定直行無肇事因素。」，有鑑定
    意見書1份在卷可參（98年度偵字第10967號卷第8至10頁）
    ；嗣經原審將被告所提之移請覆議補充理由狀一併送請台北
    市車輛行車事故鑑定覆議委員會鑑定，覆議結果仍認：「依
    照警方道路交通事故現場圖、照片、談話紀錄，依事故現場
    圖A車、B車行向及筆錄記載，於肇事地點A車行駛於B車右前
    方，又刮地痕係朝南南東延伸，顯示A車沿前述路線行駛時
    向左變換行向；又依刮地痕起點與機慢車專用道路口之距離
    ，A車於超過機慢車專用道之近障礙物線後始以約30度之角
    度向左行駛；參酌A車駕駛稱被撞才知道、有確認左後方無
    車才向左變換等，顯示A車駕駛未注意B車動態；綜上，A車
    有『變換行向未注意左後方來車』情事，為肇事原因；B車
    因A車變換行向疏忽致以右前車頭撞及A車左後車尾而肇事，
    無肇事因素。」有覆議意見書1份存卷供參（見原審卷第55
    至56頁），益見被告確有過失無誤。被告雖認覆議結果仍有
    瑕疵，希望再行送請鑑定，惟原審已將全卷資料及被告所提
    之補充理由狀併送覆議，並無其他新增資料可供覆議委員會
    參酌而改變原決定之可能，況參酌全案卷證，亦認覆議結果
    並無違誤，故無再行鑑定之必要。
  (六)被告雖稱告訴人行車時未注意車前狀況及兩車併行之間隔，
    應有過失云云。然告訴人行駛於被告之左後方，雖有注意車
    前狀況之義務，但其原可信賴前方車輛駕駛人均會遵守交通
    規則，維持一定之行徑路線，並於變換車道前提供其足以反
    應之時間及距離，而被告開始向左偏行之地點，既在建國高
    架橋橋墩前方近障礙物線尖端附近，告訴人自可信賴準備左
    上建國高架橋機車專用道之車輛，均已提前進入機車專用道
    之行徑路線，而行駛於右側之車輛（建國北路平面車道內側
    靠近第2車道）均屬直行車輛。又告訴人發現被告向左偏行
    之地點，距離兩車撞擊之建國高架橋近障礙物線尖端附近約
    為8公尺（依現場圖之比例尺計算），若以行車速度時速50
    公里計算，反應時間不到1秒，是告訴人於原審稱其煞車與
    撞到被告幾乎是在1、2秒內發生的事等語，應可採信。是告
    訴人對於此項瞬間發生之狀況，實無法事先預測，而告訴人
    於發現被告向左變換車道後，若貿然採取向左閃避之措施，
    以當時交通流量極大之情況，將可能與左方及後方之車輛發
    生擦撞，對他人造成更大之傷害，實難期待告訴人可預見他
    人會突然違規向左偏行，而可事前採取防避之適當措施，故
    本件告訴人並無過失。
  (七)又告訴人因為上述車禍，受有右上肢多處挫擦傷之傷害，有
    財團法人基督教復臨安息日會台安醫院出具之診斷證明書1
    紙存卷可考（98年度他字第181號卷第7頁），而告訴人係於
    車禍當日即到院就診，所受傷勢又與前揭車禍發生之原因相
    符，足見告訴人確因上開車禍受有前揭傷害。而上開傷害與
    被告之過失行為間，具有相當因果關係存在，亦屬明確。綜
    上所述，被告所辯並不足採，本件事證明確，被告犯行堪以
    認定。
  (八)末查，被告於本件車禍發生後，在有偵查權限之機關發覺其
    犯罪前，即向前往醫院處理車禍事宜之員警承認其駕車發生
    前揭車禍，並進而接受裁判，有自首情形紀錄表一紙附卷為
    憑（97年度偵字第24237號卷第19頁），故被告符合自首減
    輕之規定，亦堪認定。
二、論罪科刑：
  (一)核被告所為，係犯刑法第284條第1項前段之過失傷害罪。又
    被告於肇事後，在有偵查犯罪職權之公務員知悉前，即向警
    員表明其為肇事者而自首並接受裁判，已如前述，自得依刑
    法第62條前段之規定減輕其刑。
  (二)按被告以外之人於審判外之言詞或書面陳述，除法律有規定
    者外，不得作為證據；被告以外之人於偵查中向檢察官所為
    之陳述，除顯有不可信之情況者外，得為證據。刑事訴訟法
    第159條第1項、第159條之1第2項規定甚明，查證人甲○○
    於98年5月20日偵查中經檢察官告以偽證罪責並具結後，始
    向檢察官為陳述，且查無任何證據足以認定其當時所為陳述
    有何顯有不可信之情況，是其於偵查中向檢察官所為陳述，
    具有證據能力。又刑事訴訟法第158條之3規定：『證人、鑑
    定人依法應具結而未具結者，其證言或鑑定意見，不得作為
    證據。』，所謂依法應具結而未具結者，係指檢察官或法官
    依刑事訴訟法第175條規定，以證人身分傳喚被告以外之人
    （證人、告發人、告訴人、被害人、共犯或共同被告）到庭
    作證，或雖非以證人身分傳喚到庭，而於訊問調查過程中，
    轉換為證人身分為調查時，此時其等供述之身分為證人，則
    檢察官、法官應依本法第186條有關具結之規定，命證人供
    前或供後具結，其陳述始符合第158條之3之規定，而有證據
    能力；若檢察官或法官非以證人身分傳喚，係以告發人、告
    訴人、被害人或共犯、共同被告身分傳喚到庭為訊問時（例
    如刑事訴訟法第71條、第219條之6第2項、第236條之1第1項
    、第24 8條之1、第271條第2項、第271條之1第1項），其身
    分既非證人，與『依法應具結』之要件不合，縱未命其具結
    ，純屬檢察官或法官調查證據職權之適法行使，當無違法可
    言。前揭不論係本案或他案在檢察官面前作成未經具結之陳
    述筆錄，係屬被告以外之人於偵查中向檢察官所為之陳述，
    本質上屬於傳聞證據，基於保障被告在憲法上之基本訴訟權
    ，除該被告以外之人死亡、身心障礙致記憶喪失或無法陳述
    、滯留國外或所在不明而無法傳喚或傳喚不到、或到庭後拒
    絕陳述等情形外，如已經法院傳喚到庭具結而為陳述，並經
    被告之反對詰問，前揭非以證人身分而在檢察官面前未經具
    結之陳述筆錄，除顯有不可信之情況者外，得為證據，並應
    於判決內敘明其符合傳聞證據例外之理由；又前揭非以證人
    之身分在審判中之陳述筆錄，倘該被告以外之人已經法院以
    證人身分傳喚到庭並經具結作證，且由被告為反對詰問，或
    有前揭傳喚不能或詰問不能之情形外，該未經具結之陳述筆
    錄因屬審判上之陳述，自有證據能力；若係在另案法官面前
    作成之陳述筆錄，本質上亦屬傳聞證據，自得依本法第159
    條之1第1項之規定，認有證據能力。不能因陳述人未經具結
    ，即一律適用本法第158條之3之規定，排除其證據能力。（
    詳最高法院96年度台上字第3527號判決意旨）查告訴人甲○
    ○於97年11月14日及98年3月31日偵查之筆錄所為供述之內
    容，雖未經具結，係分別以被告與告訴人身分而為訊問，其
    身分既非證人，即與依法應具結之要件不合，縱未命其具結
    ，純屬調查證據職權之適法行使，當無違法可言，上開陳述
    本質上屬於傳聞證據，惟原審依法對甲○○以證人身分傳喚
    到庭具結而為陳述，並經被告及檢察官進行交互詰問，前揭
    非以證人身分在檢察官面前未經具結之陳述筆錄，並無顯不
    可信之情況，揆諸前揭說明，自有證據能力。本件引用之臺
    北市政府警察局中山分局交通分隊交通事故補充資料、談話
    記錄表、道路交通事故現場圖1紙、道路交通事故調查報告
    表(一)、(二)各1份、事故現場、車損照片、財團法人基督復臨
    安息日會臺安醫院診斷證明書1份、臺北市行車事故鑑定委
    員會鑑定意見書、鑑定覆議意見書等證據，並無證據證明係
    公務員違背法定程序所取得，被告及其選任辯護人於原審終
    結前就此書證之證據能力均表示無意見，且此書證亦無刑事
    訴訟法第159條之4之顯有不可信之情況與不得作為證據之情
    形，則依刑事訴訟法第159條之5之規定，本件認定以上犯罪
    事實所引用此部分書證，均具有證據能力。除上開所示外，
    以上所引證據，經本院當庭提示，檢察官、被告及其選任辯
    護人均無意見，且未於言詞辯論終結前聲明異議，本院審酌
    該等證據作成之情況，認為適於為本件認定事實之依據，依
    刑事訴訟法第159條之5第2項規定，應具有證據能力。
三、原審以被告犯行明確，適用刑法第284條第1項前段、第62條
    前段、第41條第1項前段，刑法施行法第1條之1之規定，並
    審酌被告並無任何前案紀錄，有被告前案紀錄表1份存卷可
    查，足見其素行良好，參酌本案被告雖未禮讓直行車先行，
    但其車速尚慢，過失情節非重，再考量告訴人所受之傷勢尚
    非嚴重，以及被告於犯罪後並無與告訴人和解之意願等一切
    情狀，認被告乙○○因過失傷害人，處拘役20日，如易科罰
    金以新臺幣1千元折算1日，經核於法並無違誤，量刑亦屬妥
    適。被告上訴意旨稱：原審認為被告突然變換車道與事實不
    符，建國北路與長安東路是特殊路口，被告在之前的第一個
    紅綠燈處就已經緩慢換車道上橋云云；然查被告於案發當日
    在臺安醫院接受警員黃冠錦詢問時陳稱：我原先騎車沿建國
    北路北向南綠燈通過長安東路口，之後繼續沿建國北路北向
    南平面第1車道行駛，至肇事處時，我開啟左側方向燈，確
    認左後方無車後，才緩緩向左變換車道，要進入建國高架橋
    往南之機車引道。向左變換車道未久，突感到後方受到撞擊
    ，繼而倒地，我車是在建國高架橋橋墩的近障礙物線尖端附
    近遭撞擊等語（97年度偵字第24237號卷第15頁），且證人
    張億煌於原審中所證：當初停紅路燈，我有看到被告停在那
    邊看紅路燈，一綠燈之後，我感覺他的車速比其他車子緩慢
    ，有向左靠的趨勢等語（見原審卷第53頁反面），證人並於
    鳥瞰圖中標示出被告停等紅綠燈及撞擊位置（見原審卷第10
    2頁），足見被告是於快上匝道第2個紅綠燈時向左靠並在障
    礙物線附近與告訴人發生擦撞一節，應堪認定，被告前揭所
    辯，並不足採。至被告其餘上訴意旨徒就原審已詳加調查及
    判決理由已說明之事項再行爭執，所辯不足採信，已如前各
    項所述，是其上訴，均無理由，應予駁回。
據上論斷，應依刑事訴訟法第368條，判決如主文。
本案經檢察官黃朝貴到庭執行職務。
中    華    民    國    99    年    4    月    16     日
                  刑事第二十三庭  審判長法  官  許宗和
                                        法  官  林海祥
                                        法  官  潘進柳
以上正本證明與原本無異。
不得上訴。
                                        書記官  任正人
中    華    民    國    99    年    4     月    16    日
附錄：本案論罪科刑法條全文
中華民國刑法第284條
因過失傷害人者，處6月以下有期徒刑、拘役或500元以下罰金，
致重傷者，處1年以下有期徒刑、拘役或500元以下罰金。
從事業務之人，因業務上之過失傷害人者，處1年以下有期徒刑
、拘役或1千元以下罰金，致重傷者，處3年以下有期徒刑、拘役
或2千元以下罰金。

司法院資訊處製作；財團法人民間司法改革基金會備份。
